臺灣高等法院臺中分院刑事判決　　　　　　　　九十二年度上更(一)字第一七六號
　　上　訴　人　臺灣台中地方法院檢察署檢察官
　　被　　　告　辛○○
　　選任辯護人　王錦昌
右上訴人因偽造有價證券等案件，不服臺灣台中地方法院八十八年度訴字第二四四一
號中華民國八十九年八月二十一日第一審判決（起訴案號：臺灣台中地方法院檢察署
八十八年度偵字第二三四二六號），提起上訴，經判決後，由最高法院發回更審，本
院判決如左：
    主      文
原判決撤銷。
辛○○連續意圖為自己不法之所有，以詐術使人將本人之物交付，處有期徒刑陸月，
如易科罰金，以參佰元折算壹日。緩刑貳年。
    事      實
一、辛○○意圖為自己不法之所有，基於概括之犯意，於民國八十六年五月間，以其
    所經營、其父庚○○擔任負責人之「益福建設有限公司」（以下簡稱益福公司）
    名義，藉詞其父庚○○係長億集團之成員，連續向壬○○、己○、乙○○○、黃
    王金花、丙○○、甲○○等人詐稱：益福公司計畫在臺中市○○路興建家樂福大
    樓，若投資每股新台幣（下同）五十萬元，兩年後還本外加紅利共一百萬元；辛○○為掩護其詐欺犯行以取信於壬○○等人，並連續於附表（一）所示各日期，
    在台中市○○路二三三巷十三號一樓益福公司，以該公司名義，簽訂如附表（一
    ）所示之合約書計六件，並在同址連續以其自己與「益福公司」、負責人「庚○○」名義為共同發票人，簽發如附表（二）所示本票計九張，分別交付附表（二
    ）所示各執票人，即附表（一）所示各該合約書之對造當事人，致壬○○、己○
    、乙○○○、黃王金花、丙○○、甲○○等人均不疑有詐，終使壬○○、己○、
    乙○○○、黃王金花、丙○○各交付五十萬元，甲○○交付二百萬元予辛○○收
    受，辛○○共計向壬○○等人詐得四百五十萬元後，並未投資於興建家樂福大樓
    ，而將款悉數用於其個人之轉投資、還債、或於用生活費，全部花用磬盡，嗣約
    定之清償期限八十八年五月三十一日屆至後，辛○○因未能如期付款，乃於八十
    八年六月七日，在同址發給壬○○、己○等函文各一件，表明將延至八十八年六
    月三十日發還本利云云，以資搪塞。嗣壬○○等人持上開合約書、本票、及函件
    ，請求辛○○付款時，辛○○竟避匿無，壬○○等人始知受騙。
二、案經壬○○、己○、乙○○○、黃王金花、丙○○、甲○○訴請臺灣臺中地方法
    院檢察署檢察官偵查起訴。
    理      由
一、訊據被告辛○○矢口否認前揭犯行，辯稱其未詐欺，其以益福公司名義經營事業
    ，係經其父益福公司負責人庚○○之授權，其父庚○○亦知其以益福公司名義為
    上開投資行為，而家樂福大樓興建案，係因洽購土地過程中，另有他人出價較高
    ，致其與地主未能達成土地之買賣，且其發現所欲洽購之土地中，部分係屬水利
    地，乃終止該案之進行，並非對壬○○、甲○○等人自始即存心詐欺，況甲○○
    於民國八十一年間，即曾投資被告以益福公司名義在台中市○區○○○段之房屋
    興建案，以甲○○、丙○○、黃春葉名義各投資五十萬元，約定每股股金五十萬
    元，屆滿一年，除可分得股金五十萬元外，尚可分得紅利三十七萬五千元，嗣該
    案因故未推出，被告另於台中縣大雅鄉橫山村投資興建十一戶，一年屆滿，被告
    仍依約給付甲○○三股股金共一百五十萬元及紅利共一百十二萬元，甲○○亦無
    異言，自不能以本件家樂福大樓興建案之因故未推出，即謂被告係出於詐欺之意
    圖，被告先前於偵查及原審審理之初供稱上開「益福公司」及「庚○○」之印章
    ，係被告未經授權所盜刻，上開合約書、函件及本票，係被告未經授權所偽造等
    語，乃因於被告財務已陷入困境，被告之父不肯救援，被告不堪父親之絕情，遂
    不惜自暴自棄，欲藉使父親感受痛苦，致為上開不實之自白，實則被告並未詐欺
    、偽造文書、及偽造有價證券云云。惟查：
    （一）右揭事實，業據告訴人壬○○、己○、甲○○等人於偵查或原審審理中指
    訴在卷，並有前開合約書、本票、及函件等影本附卷可稽，復據被告迭於偵查中
    自白：「有（向告訴人壬○○等人召募益福公司之投資案），我是在八十六年五
    月間籌備要投資一個開發案，：：：」，「他們一人投資五十萬元」，「因該開
    發案後來失敗，實際上沒有興建該大樓」，「（告訴人投資的錢），有一些用在
    別的開發案，：：：」，「：：：，我是把他們（指告訴人）的錢拿到別的開發
    案，與朋友鄭源泉合買土地，合買南投縣名間鄉的土地，我出資二百五十萬元，
    他們（指鄭源泉等人）出資七百五十萬元，不包括銀行貸款。」「共（向告訴人
    等）召九股，各五十萬元，共四百五十萬元」，「（另外二百萬元）自己花掉了
    ，（花於）生活費用、還債。」「（與告訴人簽約的事），我爸爸都不知道」，
    「（召募所得的四百五十萬元是否全部花掉？）是，我做我自己的轉投資、吃飯
    、還債、生活費。」「（實際上並未做本案合約書上的投資？）是。」（見八十
    八年度他字第三○○○號偵查卷第二十五、二十六頁、第二十八、二十九頁，第
    三十三、三十四頁）。（二）本件告訴人等與被告間所訂合約中係經載明投資興
    建座落台中市○○路益福建設家樂福大樓，地上十四層地下二層之土地開發案，
    而非借款，有合約書在卷可稽，「投資興建大樓開發土地」與「出借款項」，其
    誘因究屬有別，本件告訴人甲○○縱曾投資被告以益福公司名義在台中市○區○○○段之房屋興建案，嗣該案因故未推出，被告另於台中縣大雅鄉橫山村投資興
    建十一戶，仍依約給付甲○○股金及紅利，甲○○亦無異言等情屬實，然並不能
    因此即謂告訴人甲○○等人投資於本件家樂福大樓興建案之時，即同意將款借予
    被告，或同意被告任意將款用於其本身之轉投資，證人王少金於原審證稱被告在
    八十一、八十二年間在日進街有一興建案，因無法蓋，後來聽說轉到大雅蓋，甲○○找了一些親戚來投資，但日進街該案無法蓋轉到大雅投資，其係聽老闆（按
    即被告辛○○）說的。證人陳振福於原審亦證稱弘孝路興建案，因景氣不好，被
    告委由其規劃，因風險大而未做等語，微論證人王少金所證內容係聽聞被告所說
    ，縱其所證屬實，然本件告訴人等係與被告簽約投資興建大樓開發土地，而非出
    借款項，依上述說明，其與陳振福所證，原即均不足資為有利於被告之認定，實
    不待贅言。告訴人壬○○等六人於原審審理中提出聲請狀聲請對被告撤回詐欺之
    告訴，並於狀中載稱渠等經與被告懇談後，發現係出於誤會云云，亦顯係於雙方
    達成和解後故為迴護之詞。本院前審辯護人另聲請傳訊之證人楊文瑚、朱素萩、
    楊文溪、蔡金英、蔡同林、劉淑屏，因所聲請傳訊之各該證人，與被告之父親均
    具父子或子媳之關係，業據辯護人於該聲請狀中陳明，且本件之待證事項已臻明
    瞭，本院認無再行傳訊之必要。被告於偵查中所為其將款項用於個人之轉投資、
    生活費、清償私人債務等之自白，核與事實相符，其事後所為翻異前供，所辯無
    非飾卸之詞，不足採信，事證明確，犯行堪以認定。
二、次查益福公司實際並未投資台中市○○路家樂福大樓之興建案，被告竟以該投資
    案為幌，使壬○○等人陷於錯誤，致將款分別交付被告，被告於取得各該投資款
    後，既未用於所謂之家樂福大樓之興建案，旋即將之用於其個人之轉投資、償債
    、及生活費用，復參以被告事後雖與被害人和解，然僅共償還被害人三百萬元，
    為被告所是認，並有告訴人之聲請狀（原審卷第一五三、一五四頁）在卷可按，
    其尚差欠一百五十萬元，並未十足清償，顯見其於向壬○○等人召募入股之時，
    即基於意圖為自己不法之所有堪以認定。核被告辛○○所為，係犯刑法第三百三
    十九條第一項之詐欺罪。被告上開多次詐欺之犯行，均時間密接，犯罪構成要件
    相同，顯係基於概括犯意反覆為之，為連續犯，應以一罪論，並依法加重其刑。
三、原審疏未詳察，對被告遽為無罪之諭知，尚有未洽，檢察官上訴意旨指摘原判決
    不當，非無理由，本院應將原判決撤銷改判。查被告因急於創業，復與其父庚○○間對於事業經營之理念不合，未獲其父之充分支援，執意貿進，其事後已與壬○○等被害人達成民事上和解，已獲得其父及壬○○等被害人之諒解，有聲請狀
    附卷足憑（原審卷第一五三頁）。並審酌犯罪之動機、目的、手段、所生之危害
    、及犯罪後之態度等一切情狀，量處有期徒刑六月。又中華民國九十一年一月四
    日修正，同年月十日經總統公布施行之刑法第四十一條第一項前段規定：「犯最
    重本刑五年以下有期徒刑以下之刑之罪，而受六個月以下有期徒刑或拘役之宣告
    ，因身體、教育、職業、家庭之關係或其他正當事由，執行顯有困難者，得以一
    元以上三元以下折算一日，易科罰金。：：：」，又前述易科罰金之折算標準，
    業據罰金罰緩提高標準條例第二條前段規定，就其原定數額提高為一百倍折算一
    日。此較之同條修正前舊法所定，在相同條件及事由情況下，必須所犯為最重本
    刑三年以下有期徒刑以下之刑之罪，始得易科罰金之規定，以修正後之新法對被
    告有利，爰適用修正後現行新法諭知易科罰金之折算標準，以示懲儆。復查被告
    未曾受有期徒刑以上刑之宣告，有臺灣臺中地方法院檢察署刑案查註紀錄表附卷
    可稽，於犯罪後己知悔悟，受上開罪刑之宣告後，當知警惕，當無再犯之虞，本
    院認其所受之宣告刑，以暫不執行為適當，爰併予宣告緩刑二年，以勵自新。
四、公訴意旨另略以：辛○○基於為自己不法所有之犯意，於民國八十六年間，假借
    其父庚○○所經營「益福建設有限公司」（下稱益福公司）之名義，並自稱為益
    福公司之總經理，連續向壬○○、己○、乙○○○、黃王金花、丙○○、甲○○
    等人詐稱，益福公司計畫在臺中市○○路興建家樂福大樓，若投資每股新台幣（
    下同）五十萬元，兩年後還本外加紅利共一百萬元；辛○○為掩護其詐欺犯行並
    取信於壬○○等人，偽刻益福公司及其父庚○○之印章，除在合約書上偽造益福
    公司及庚○○之印文以表示簽訂合約書之意以外，並藉以偽造益福公司之函件，
    又意圖供行使之用，在本票之發票人欄蓋用偽刻之益福公司及庚○○印章，每張
    本票之面額均為一百萬元，發票日八十六年六月三日、到期日均為八十八年五月
    三十一日，均足生損害於益福公司、庚○○及與辛○○交易之對象；辛○○分別
    將偽造之公司函件、合約書及本票交付予甲○○等人，因而使甲○○、壬○○、
    己○、乙○○○、戊○○○、丙○○等人均陷於錯誤而入股，並各交付五十萬元
    與辛○○。然辛○○得款後並未依約投資興建，竟用於自己之投資、生活費及清
    償債務而揮霍一空；屆期辛○○無法兌現本票金額，且並無該大樓之興建工程，
    壬○○等人始知受騙，因認被告另涉有偽造印章、偽造有價證券並加以行使、偽
    造私文書並加以行使等牽連犯罪嫌。
五、按犯罪事實應依證據認定之，無證據不得推定其犯罪事實。又不能證明被告犯罪
    者，應諭知無罪之判決，刑事訴訟法第一百五十四條、第三百零一條第一項分別
    定有明文。所謂證據，需適於為被告犯罪事實之證明者，始得採為斷罪資料，如
    未能發現相當證據，或證據不足證明，自不能以推測或擬制之方法，以為裁判基
    礎。又認定不利於被告之事實，應依積極證據，苟積極證據不足為不利於被告事
    實之認定時，即應為有利於被告之認定，更不必有何有利之證據，最高法院四十
    年台上字第八六號、三十年上字第八一六號判例足資參照。
六、公訴意旨認被告涉有偽造印章、偽造及行使偽造有價證券、偽造及行使偽造私文
    書等罪嫌，無非以被告於偵查中坦承前揭犯行，並據被害人甲○○、壬○○、己○、乙○○○、戊○○○、丙○○等人之指述，且有偽造之本票影本九張、合約
    書影本六份、函件影本二紙附卷可稽，為其主要論據。本院審理時，訊據被告堅
    詞否認有何偽造及行使偽造有價證券、偽造及行使偽造私文書之犯行，辯稱：伊
    自八十一年起即經伊父即益福公司負責人庚○○之概括授權，以益福公司名義對
    外營運，亦因營業需要而交付益福公司及其代表人庚○○印章，並持以訂立契約
    、簽發票據等行為；益福公司組織章程雖無總經理之登記，但實際上係由被告擔
    任總經理之職務；伊於偵查中虛偽供稱印章係伊所盜刻，係因本件案發後，庚○○嚴詞拒絕本件投資損失，除自責外亦懊悔責怨庚○○絕情，伊不想拖累其父親
    ，且想說要刺激其父親，遂於偵查中負氣供稱盜刻印章之情，目的是幼稚的以為
    伊若因刑責身陷囹圄，好讓庚○○心疼、後悔等語。是本件所應審究者，乃被告
    是否經庚○○概括授權，以益福公司之名義對外營運，且本案系爭公司函件、合
    約書及本票所蓋之益福公司及其代表人庚○○之印章是否為被告所偽造。經查：
（一）１、證人庚○○在原審證稱，伊自八十一年起即概括授權被告以益福公司名義
          對外營業，並交付益福公司及代表人之印章予被告，無論事前或事後均會
          同意被告之投資，若金額太大伊會表示意見，但被告係伊之兒子，且讀本
          科系，無論被告作什麼，伊都會同意，亦曾發生事前不同意，事後由伊承
          認而出錢解決糾紛。
      ２、八十一年間被告投資臺中縣大雅鄉橫山村十一戶透天屋之開發案，八十三
          年間與常采租賃股份有限公司（下稱常采公司）、常赫事業有限公司（下
          稱常赫公司）訂立契約、支票背書之行為，均係由被告以益福公司之名義
          行之，分別業據證人庚○○及證人王竹旺即常采、常赫公司副總經理在原
          審證述屬實。
      ３、被告於八十一年至八十六年間以益福公司名義從事投資之工程以及與常采
          公司、常赫公司往來所用之印鑑卡之印文，與本案於八十六年六月間所開
          立製作之系爭本票九張、合約書六份、公司函件二紙之印文，經原審法院
          當庭勘驗結果相同，有家樂福第六期投資報酬分析表（八十五年四月三日
          製）影本一張、包商請款核算文件（八十五年十二月二十四日製、八十六
          年一月二十四日製、八十六年二月十三日製）影本一件、橫山經典別墅個
          案投資報酬分析表（八十六年三月六日製）影本一張、本票影本九張、合
          約書影本六份、公司函件影本二紙（八十六年六月製）、陳慶利建築事務
          所富山理想家建築案之利潤分析文件（八十六年十月二十一日製）影本一
          件、大雅鄉○○段二二九七號、二二九八之一號、二二九八號土地開發規
          劃文件（八十六年十一月二十三日製）影本一件附卷可稽。
      ４、是綜上所述，被告自八十一年起至八十六年十一月止，經益福公司之負責
          人庚○○授權，以益福公司名義對外營運，並具有使用益福公司及其代表
          人庚○○印章之權限，實際擔任益福公司總經理之職務，對外投資工程或
          交易往來皆以益福公司之名義行之，本案系爭本票九張、合約書六份、公
          司函件二紙皆係八十六年六月間所開立或製作，且所蓋用之印文皆與益福
          公司開始營運後至本案發生前、本案發生後至公司停止營運止，被告以益
          福公司名義對外投資或交易所蓋用之印文相同，足認被告所辯為真實，難
          認被告於本案中偽造益福公司及其代表人庚○○之印章，亦難逕認被告有
          何偽造及行使偽造有價證券、偽造及行使偽造私文書等犯行。
（二）此外，復查無其他積極證據足資證明被告辛○○有何公訴人所指偽造印章、偽
      造有價證券並加以行使、偽造私文書並加以行使之犯行，揆諸上開說明及判例
      意旨所示，此部份原本應判決被告無罪，惟依公訴人認此與科刑之部分有牽連
      犯之裁判上一罪關係，爰不另為無罪之諭知，附予敘明。
七、據上論斷，應依刑事訴訟法第三百六十九條第一項前段、第三百六十四條、第二
    百九十九條第一項前段，刑法第二條第一項前段、第五十六條、第三百三十九條
    第一項、第五十五條、第四十一條第一項前段、第七十四條第一款，罰金罰鍰提
    高標準條例第一條前段、第二條，判決如主文。
本案經檢察官丁○○到庭執行職務。
中      華      民      國      九十三  年      四      月      十六    日
                                臺灣高等法院臺中分院刑事第六庭
                                      審判長法  官  李  文  雄
                                            法　官　邱　顯　祥
                                            法　官　陳  秀  
右正本證明與原本無異。
檢察官得上訴。
如不服本判決應於收受送達後十日內向本院提出上訴書狀，其未敘述上訴之理由者並
得於提起上訴後十日內向本院補提理由書（均須按他造當事人之人數附繕本）。
                                            書記官  江  玉  萍
中      華      民      國      九十三  年      四      月      二十    日
    附表（一）
編號  訂約日期       合約當事人
 １  八六、六、十一  壬○○、益福公司
 ２  八六、六、三    己  ○、益福公司
 ３  八六、六、三    乙○○○、益福公司
 ４  八六、六、三    戊○○○、益福公司
 ５  八六、六、三    洪金蕊、益福公司
 ６  八六、六、三十  甲○○、益福公司
    附表（二）
編號 本票號碼        發票年月日     到期日           票面金額  執票人
 0  0000000  00、六、三   八八、五、三一   一百萬元  壬○○
 0  0000000  00、六、三   八八、五、三一   一百萬元  己  ○
 0  0000000  00、六、三   八八、五、三一   一百萬元  乙○○○
 0  0000000  00、六、三   八八、五、三一   一百萬元  洪王秋花
 0  0000000  00、六、三   八八、五、三一   一百萬元  洪金蕊
 0  0000000  00、六、三十 八八、五、三一   一百萬元  甲○○
 0  0000000  00、六、三十 八八、五、三一   一百萬元  甲○○
 0  0000000  00、六、三十 八八、五、三一   一百萬元  甲○○
 0  0000000  00、六、三十 八八、五、三一   一百萬元  甲○○
                                                                     Ａ
